ACORDAO-COMPLETO-2376731

ACÓRDÃO 2657/2019 ATA 42/2019 - PLENÁRIO

VISTO, relatado e discutido este processo de tomada de contas especial instaurada contra Mauro de Vargas Morales em virtude da ausência de comprovação da aplicação regular de recursos federais sob sua gestão, especificamente ante a omissão no dever de prestar contas de importâncias captadas para realização do projeto “Movimento das artes pela preservação ambiental”, mediante incentivo fiscal autorizado pela Lei Rouanet.
ACORDAM os ministros do Tribunal de Contas da União, reunidos em sessão do Plenário, ante as razões expostas pela relatora, e com fundamento nos arts. 1º, inciso I, 12, § 3º, 16, inciso III, alíneas “a” e “c”, 19, 23, inciso III, 26, 28, inciso II, 57 e 61 da Lei 8.443/1992 c/c os arts. 202, § 6º, 214, inciso III, 217 e 275 do Regimento Interno, em: 
9.1. julgar irregulares as contas de Mauro de Vargas Morales e condená-lo ao recolhimento aos cofres do Fundo Nacional de Cultura das quantias abaixo relacionadas, atualizadas monetariamente e acrescidas de juros de mora calculados a partir das datas indicadas:
	Valor (R$) 
	Data

	11/6/2010
	186.800,00

	16/6/2010
	200.000,00

	31/8/2010
	20.000,00

	29/12/2010
	25.000,00

9.2. aplicar ao responsável multa de R$ 450.000,00 (quatrocentos e cinquenta mil reais) , a ser recolhida aos cofres do Tesouro Nacional, com incidência de encargos legais calculados da data deste acórdão até a data do pagamento, se este for efetuado após o vencimento do prazo a seguir estipulado;
9.3. fixar prazo de 15 (quinze) dias, a contar da notificação, para comprovação, perante o Tribunal, do recolhimento das importâncias acima;
9.4. autorizar a cobrança judicial das dívidas, caso não atendida a notificação;
9.5. autorizar o pagamento das dívidas em até 36 (trinta e seis) parcelas mensais consecutivas, caso venha a ser solicitado pelo responsável antes do envio do processo para cobrança judicial;
9.6. fixar o vencimento da primeira parcela em 15 (quinze) dias, a contar do recebimento da notificação, e o das demais a cada 30 (trinta) dias, com incidência de encargos legais sobre o valor de cada parcela; 
9.7. alertar ao responsável que a inadimplência de qualquer parcela acarretará vencimento antecipado do saldo devedor; 
9.8. solicitar à Advocacia-Geral da União, por intermédio do Ministério Público junto ao TCU, as medidas necessárias ao arresto dos bens de Mauro de Vargas Morales;
9.9. dar ciência deste acórdão ao procurador-chefe da Procuradoria da República no Distrito Federal, nos termos do art. 16, § 3º, da Lei 8.443/1992.

Tomada de contas especial instaurada em razão de omissão no dever de prestar contas de importâncias captadas para realização do projeto Movimento das artes pela preservação ambiental, mediante incentivo fiscal autorizado pela Lei Rouanet.

Ministério da Cultura (extinto).

3. Responsável: Mauro de Vargas Morales (CPF XXX.554.050-XX).

13.1. Ministros presentes: Walton Alencar Rodrigues (na Presidência), Benjamin Zymler, Raimundo Carreiro, Ana Arraes (Relatora), Bruno Dantas e Vital do Rêgo.
13.2. Ministro-Substituto convocado: Augusto Sherman Cavalcanti.
13.3. Ministro-Substituto presente: Marcos Bemquerer Costa.

ANA ARRAES

Adoto como relatório a instrução de mérito aprovado no âmbito da Secretaria de Controle Externo de Tomada de Contas Especial (Secex-TCE) , inserta à peça 62, cujo encaminhamento foi endossado pelo Ministério Público junto ao TCU, na pessoa do Procurador Marinus Eduardo De Vries Marsico (peça 65) :
“INTRODUÇÃO
1. Trata-se de Tomada de Contas Especial (TCE) instaurada pelo Ministério da Cultura (MinC) em desfavor da microempresa Mauro de Vargas Morales (CNPJ 02.923.777/0001-53) e do Sr. Mauro de Vargas Morales (CPF XXX.554.050-XX) , em virtude da não comprovação da boa e regular gestão dos recursos captados mediante incentivo fiscal da ‘Lei Rouanet’, em face da omissão no dever de prestar contas dos recursos destinados ao Projeto ‘Movimento das artes pela preservação ambiental’, aprovado e autorizado pela Portaria-MinC 549/2015 (Pronac 07-9961, peça 6) , permitindo a captação de recursos financeiros na forma de doações ou patrocínios (Mecenato) , conforme estipulado na Lei 8.313/1991, alterada pela Lei 9.874/1999.
HISTÓRICO
2. A Portaria MinC 549/2015 autorizou a captação do valor de apoio, totalizando R$ 673.950,00 no período inicial de 19/12/2008 a 31/12/2008 (peça 6) , com novos prazos de captação mediante sucessivas prorrogações (peças 8, 15, 16 e 18) , culminando com o encerramento do prazo para captação de recursos em 30/6/2011 (peça 16) , recaindo o prazo para prestação de contas até 30/7/2011  (de acordo com o § 1º do art.78 da IN-MinC 1/2013) .
3. Do total autorizado, foi captado pelo proponente R$ 431.800,00, correspondente a cerca de 64% do total autorizado, conforme atestam recibos de captação e extratos bancários correspondentes (peças 9, 10, 13 e 14) –, de acordo com as seguintes informações:
	Data
	Valor
 (R$) 

	11/6/2010
	186.800,00

	16/6/2010
	200.000,00

	31/8/2010
	 (*) 20.000,00

	29/12/2010
	25.000,00

	Total
	 (*) 431.800,00

4. Registra-se que as ressalvas na tabela retro se referem aos relatórios do tomador de contas e de auditoria do controle interno (peças 36 e 37, respectivamente) acerca do valor total e da terceira captação, uma vez que consta extrato bancário nos autos (peça 14, p. 2) comprovando o valor de R$ 20.000,00 referente à parcela captada – e não o que consta do recibo de incentivo, no valor de R$ 20.005,40, (peça 14, p. 1) ; isso porque essa diferença de R$ 5,40 consta do extrato como ‘saldo anterior’ (peça 14, p. 1) , e não diz respeito, pois, a valor depositado ou transferido a título de incentivo.
5. Em relação às efetivas comunicações, o quadro a seguir demonstra que o órgão instaurador diligenciou e notificou devidamente os responsáveis acerca da omissão no dever legal de prestar contas dos recursos recebidos, requerendo a devolução dos valores ou a adoção das providências devidas, a saber:
	Responsáveis
	Ofício/Doc
	Emissor
	Emissão
	Localização
Ofício (Peça) 
	Ciência
	AR/Doc
 (Peça) 

	Mauro de Vargas Morales-ME; e Sr. Mauro de Vargas Morales
	9895/2011
	MinC
	21/12/2011
	16
	28/5/2012
	17

		768/2012
	MinC
	6/7/2012
	18
	17/7/2012 (AR) 
	19

		66/2015
	MinC
	24/4/2015
	21
	11/5/2015 (AR) 
	22

		172/2017
	Minc
	8/6/2017
	27
	AR devolv.
	28

		Edital DOU
	Minc
	18/8/2017
	29
	18/8/2017
	29

6. Ainda, a gestão empreendida no projeto foi qualiﬁcada como irregular devido à omissão no dever de prestar contas, conforme o Laudo Final sobre a Prestação de Contas 171/2017/MinC (peça 26) , que determinou sua reprovação e deferiu a inadimplência dos responsáveis.
7. Diante da não apresentação da prestação de contas e da consequente não demonstração da boa e regular gestão dos recursos repassados, assim como a não devolução dos recursos, instaurou-se o presente processo. Nesse sentido, no Relatório de TCE 669/2017 (peça 36) , concluiu-se que o prejuízo importa no valor original de R$ 431.805,40 (com a ressalva já consignada no item 4 retro corrigindo este valor para R$ 431.800,00) , imputando-se a responsabilidade solidária à microempresa Mauro de Vargas Morales – ME (CNPJ 02.923.777/0001-53) e ao seu único responsável, Sr. Mauro de Vargas Morales (CPF XXX.554.050-XX) .
8. O Relatório de Auditoria 831/2018 (peça 37) , da Controladoria-Geral da União (CGU) , ratificou o posicionamento do Tomador de Contas (peça 36) . Após serem emitidos o Certificado de Auditoria, o Parecer do Dirigente e o Pronunciamento Ministerial (peças 38, 39 e 40, respectivamente) , o processo foi remetido a esse Tribunal.
9. Na instrução inicial (peça 44) , analisando-se os documentos nos autos, concluiu-se pela necessidade de realização de:
9.1. Citação:
9.1.1. Irregularidade 1: não comprovação da boa e regular gestão dos recursos captados com amparo no Pronac 07-9961, decorrente da omissão no dever de prestar contas dos valores transferidos;
9.1.2. Valor histórico do débito e data de origem:
	Data de origem
	Valor histórico do débito
 (R$) 

	11/6/2010
	186.800,00

	16/6/2010
	200.000,00

	31/8/2010
	20.000,00

	29/12/2010
	25.000,00

Valor atualizado do débito até 23/7/2019: R$ 903.971,98 (peça 61) 
9.1.3. Responsáveis: Mauro de Vargas Morales-ME (CNPJ 02.923.777/0001-53) e Sr. Mauro de Vargas Morales (CPF XXX.554.050-XX) 
9.1.4. Conduta: omitir-se no dever de prestar contas dos recursos captados com amparo no Pronac 07-9961, quando deveria tê-lo feito até 30/7/2011;
9.2. Audiência:
9.2.1. Irregularidade 2: não cumprimento do prazo originalmente estipulado para prestação de contas no âmbito do projeto Pronac 07-9961;
9.2.2. Responsáveis: Sr. Mauro de Vargas Morales (CPF XXX.554.050-XX) 
10. Conduta: descumprir o prazo originalmente estipulado para prestação de contas dos recursos federais captados com amparo no Pronac 07-9961, que se encerrou em 30/7/2011;
11. Em cumprimento ao pronunciamento da unidade (peça 46) , foram efetuadas as citações e audiências dos responsáveis, conforme delineado a seguir:
	Responsável
	Ofício
	Data do ofício
	Data de Recebimento do Ofício
	Nome do Recebedor do Ofício
	Observação
	Fim do Prazo para defesa

	Mauro de Vargas Morales-ME (CNPJ 02.923.777/0001-53) 
	0735/2019-TCU/SECEX-TCE (peça 47) 
	20/2/2019
	26/3/2019 (vide AR de peça 51) 
	Emiliano de Vargas Morales
	Ofício recebido no endereço do responsável, conforme termo de pesquisa de endereço (peça 56) .
	11/4/2019

	Sr. Mauro de Vargas Morales (CPF XXX.554.050-XX) 
	0891/2019-TCU/SECEX-TCE (peça 49) 
	20/2/2019
	26/3/2019 (vide AR de peça 52) 
	Emiliano de Vargas Morales
	Ofício recebido no endereço do responsável, conforme termo de pesquisa de endereço (peça 58) .
	11/4/2019

12. Transcorrido o prazo regimental, os responsáveis permaneceram silentes, devendo ser considerados revéis, nos termos do art. 12, §3º, da Lei 8.443/1992.
EXAME TÉCNICO
Da validade das notificações
13. Preliminarmente, cumpre tecer breves considerações sobre a forma como são realizadas as comunicações processuais no TCU. A esse respeito, destacam-se o art. 179, do Regimento Interno do TCU (Resolução 155, de 4/12/2002) e o art. 4º, inciso III, § 1º, da Resolução TCU 170, de 30 de junho de 2004, in verbis:
Art. 179. A citação, a audiência ou a notificação, bem como a comunicação de diligência, farse-ão:
I - mediante ciência da parte, efetivada por servidor designado, por meio eletrônico, fac-símile, telegrama ou qualquer outra forma, desde que fique confirmada inequivocamente a entrega da comunicação ao destinatário;
II - mediante carta registrada, com aviso de recebimento que comprove a entrega no endereço do destinatário;
III - por edital publicado no Diário Oficial da União, quando o seu destinatário não for localizado
 (...) 
Art. 3º As comunicações serão dirigidas ao responsável, ou ao interessado, ou ao dirigente de órgão ou entidade, ou ao representante legal ou ao procurador constituído nos autos, com poderes expressos no mandato para esse fim, por meio de:
I - correio eletrônico, fac-símile ou telegrama;
II - servidor designado;
III - carta registrada, com aviso de recebimento;
IV - edital publicado no Diário Oficial da União, quando o seu destinatário não for localizado, nas hipóteses em que seja necessário o exercício de defesa’.
Art. 4º. Consideram-se entregues as comunicações:
I - efetivadas conforme disposto nos incisos I e II do artigo anterior, mediante confirmação da ciência do destinatário;
II - realizadas na forma prevista no inciso III do artigo anterior, com o retorno do aviso de recebimento, entregue comprovadamente no endereço do destinatário;
III - na data de publicação do edital no Diário Oficial da União, quando realizadas na forma prevista no inciso IV do artigo anterior.
§ 1º O endereço do destinatário deverá ser previamente confirmado mediante consulta aos sistemas disponíveis ao Tribunal ou a outros meios de informação, a qual deverá ser juntada ao respectivo processo.
 (...) 
14. Bem se vê, portanto, que a validade da citação via postal não depende de que o aviso de recebimento seja assinado pelo próprio destinatário da comunicação, o que dispensa, no caso em tela, a entrega do AR em ‘mãos próprias’. A exigência da norma é no sentido de o Tribunal verificar se a correspondência foi entregue no endereço correto, residindo aqui a necessidade de certeza inequívoca. 
15. Não é outra a orientação da jurisprudência do TCU, conforme se verifica dos julgados a seguir transcritos:
São válidas as comunicações processuais entregues, mediante carta registrada, no endereço correto do responsável, não havendo necessidade de que o recebimento seja feito por ele próprio (Acórdão 3648/2013-TCU-Segunda Câmara, Relator Ministro JOSÉ JORGE) ;
É prescindível a entrega pessoal das comunicações pelo TCU, razão pela qual não há necessidade de que o aviso de recebimento seja assinado pelo próprio destinatário. Entregandose a correspondência no endereço correto do destinatário, presume-se o recebimento da citação. (Acórdão 1019/2008-TCU-Plenário, Relator Ministro BENJAMIN ZYMLER) ;
As comunicações do TCU, inclusive as citações, deverão ser realizadas mediante Aviso de Recebimento - AR, via Empresa Brasileira de Correios e Telégrafos, bastando para sua validade que se demonstre que a correspondência foi entregue no endereço correto. (Acórdão 1526/2007-TCU-Plenário, Relator Ministro AROLDO CEDRAZ) .
16. A validade do critério de comunicação processual do TCU foi referendada pelo Supremo Tribunal Federal, nos termos do julgamento do MS-AgR 25.816/DF, por meio do qual se afirmou a desnecessidade da ciência pessoal do interessado, entendendo-se suficiente a comprovação da entrega do ‘AR’ no endereço do destinatário:
EMENTA: AGRAVO REGIMENTAL. MANDADO DE SEGURANÇA. DESNECESSIDADE DE INTIMAÇÃO PESSOAL DAS DECISÕES DO TRIBUNAL DE CONTAS DA UNIÃO. ART. 179 DO REGIMENTO INTERNO DO TCU. INTIMAÇÃO DO ATO IMPUGNADO POR CARTA REGISTRADA, INICIADO O PRAZO DO ART. 18 DA LEI nº 1.533/51 DA DATA CONSTANTE DO AVISO DE RECEBIMENTO. DECADÊNCIA RECONHECIDA. AGRAVO IMPROVIDO.
O envio de carta registrada com aviso de recebimento está expressamente enumerado entre os meios de comunicação de que dispõe o Tribunal de Contas da União para proceder às suas intimações.
O inciso II do art. 179 do Regimento Interno do TCU é claro ao exigir apenas a comprovação da entrega no endereço do destinatário, bastando o aviso de recebimento simples.
17. No caso vertente, a notificação do Sr. Mauro de Vargas Morales (CPF XXX.554.050-XX) se efetivou por meio de ofício (peça 49) , consoante endereço válido extraído da base CPF da Receita Federal (peça 56) , devidamente recebido, por terceiros, via AR (peça 52) . Quanto à entidade Mauro de Vargas Morales-ME (CNPJ 02.923.777/0001-53) , a tentativa de notificação, por ofício (peça 50) , no endereço extraído da base CNPJ da Receita Federal (peça 57) restou frustrada (peças 53 e 54) . Contudo, na busca zelosa por notificar a entidade, foi enviado também ofício (peça 47) ao endereço da pessoa física que a representa (peça 56) , devidamente recebido (peça 51) .
18. A esse respeito, é sabido que a tentativa de notificar pessoa jurídica em endereço da pessoa física que a representa é medida alternativa que visa a trazer o responsável aos autos, o qual, mantendo-se silente, não produz efetividade para um julgamento à revelia. Entretanto, há de se esclarecer que o caso em comento é de empresário individual (ME) , e, consoante a recente jurisprudência desta Corte, a pessoa física e a pessoa jurídica, nesse particular, se confundem, podendo-se considerar que a citação da pessoa física é suficiente. Assim, por se tratar de empresa com natureza jurídica de empresário individual, a citação da pessoa física por ela responsável é suficiente. Nesse sentido, pode-se citar excertos do Relatório e Voto condutores do Acórdão 4476/2019-TCU-Segunda Câmara – Relator Min. Marcos Bemquerer Costa, que evidenciam tal jurisprudência:
Relatório:
37. Repisando a questão da responsabilização de empresa individual, é entendimento consolidado nesta Corte de Contas de que não há necessidade de se promover a desconsideração da personalidade jurídica para a condenação do responsável, uma vez que a empresa individual não tem personalidade diversa e separada do titular, constituindo-se como única pessoa com um único patrimônio, conforme ficou consignado no Voto condutor do Acórdão 2737/2013-TCU-Plenário (...) 
 	Voto:
15. Nesse sentido, relacionam-se os seguintes enunciados coletados da Jurisprudência Sistematizada do TCU:
‘No caso de firma individual ou empresário individual, os bens particulares respondem integral e solidariamente pelas dívidas decorrentes da atividade empresarial, já que o empresário individual atua em nome próprio. Nas empresas individuais, não se faz distinção entre o patrimônio da empresa e o da pessoa física do sócio único.’ (Acórdão 4784/2014-TCU-Primeira Câmara, rel. Min. Benjamin Zymler) .
‘Não há necessidade de se promover a desconsideração da personalidade jurídica para a condenação de responsável empresário individual, uma vez que a empresa individual não tem personalidade diversa e separada do titular, constituindo-se como única pessoa com único patrimônio.’ (Acórdão 3201/2018-TCU-Segunda Câmara, rel. Min. Aroldo Cedraz) .
‘Os empresários individuais respondem com seus bens particulares pelas dívidas decorrentes da atividade empresarial, integral e solidariamente, pois a empresa individual não tem personalidade diversa e separada de seu titular, constituindo uma única pessoa e um único patrimônio.’ (Acórdão 1563/2012-TCU-Plenário, rel. Min. Subst. Marcos Bemquerer Costa) .
19. Nos processos do TCU, a revelia não leva à presunção de que seriam verdadeiras todas as imputações levantadas contra os responsáveis, diferentemente do que ocorre no processo civil, em que a revelia do réu opera a presunção da verdade dos fatos narrados pelo autor. Dessa forma, a avaliação da responsabilidade do agente não pode prescindir da prova existente no processo ou para ele carreada. 
20. Ao não apresentar suas defesas, os responsáveis deixaram de produzir prova da regular aplicação dos recursos sob suas responsabilidades, em afronta às normas que impõem aos gestores públicos a obrigação legal de, sempre que demandados pelos órgãos de controle, apresentar os documentos que demonstrem a correta utilização das verbas públicas, a exemplo do contido no art. 93 do Decreto-Lei 200/67:
Quem quer que utilize dinheiros públicos terá de justificar seu bom e regular emprego na conformidade das leis, regulamentos e normas emanadas das autoridades administrativas competentes.
21. Mesmo as alegações de defesa não sendo apresentadas, considerando o princípio da verdade material que rege esta Corte, procurou-se buscar, em manifestações dos responsáveis na fase interna desta TCE, se havia algum argumento que pudesse ser aproveitado a seu favor.
22. Nesse sentido, foi localizado o documento à peça 17, mas, ali, o responsável apenas requereu ao Concedente dilação de prazo para apresentar a prestação de contas, tendo sido atendido (peça 18) . 
23. Conforme se observa, não há apresentação de justificativas plausíveis nem documentação apta a comprovar a boa e regular gestão dos recursos, também inexiste prestação de contas nos autos. Dessa forma, não há argumentos apresentados na fase interna com o condão de elidir as irregularidades apontadas.
24. Quanto à pretensão punitiva do TCU, conforme Acórdão 1441/2016-TCU-Plenário, que uniformizou a jurisprudência acerca dessa questão, subordina-se ao prazo geral de prescrição indicado no art. 205 do Código Civil, que é de 10 anos, contado da data de ocorrência da irregularidade sancionada, nos termos do art. 189 do Código Civil, sendo este prazo interrompido pelo ato que ordenar a citação, a audiência ou a oitiva do responsável. No caso em exame, não ocorreu a prescrição, uma vez que a omissão da prestação de contas ocorreu em 31/7/2011 e o ato de ordenação da citação ocorreu em 8/2/2019 (peça 46) .
25. Em se tratando de processo em que a parte interessada não se manifestou acerca das irregularidades imputadas, não há elementos para que se possa efetivamente aferir e reconhecer a ocorrência de boa-fé na conduta dos responsáveis, podendo este Tribunal, desde logo, proferir o julgamento de mérito pela irregularidade das contas, conforme nos termos dos §§ 2º e 6º do art. 202 do Regimento Interno do TCU (Acórdão 2064/2011-TCU-Primeira Câmara – relator Min. Ubiratan Aguiar, 6.182/2011-TCU-1ª Câmara – relator Min. Weber de Oliveira, 4.072/2010-TCU-1ª Câmara – Relator Min. Valmir Campelo, 1.189/2009-TCU-1ª Câmara – Relator Min. Marcos Bemquerer, e 731/2008-TCU-Plenário – Relator Min. Aroldo Cedraz) .
26. Registra-se que o responsável ficou, também, silente (vide ofício à peça 49) , no que se refere à audiência, o que resulta na proposta de aplicação da multa do art. 58, inciso I.
27. Quanto à possibilidade de aplicação cumulativa das multas dos arts. 57 e 58, inciso I, da Lei 8.443/1992, ainda que seja adequada a realização de citação e audiência do responsável, por força do disposto no art. 209, §4º, do RI/TCU, o Tribunal reconhece que existe relação de subordinação entre as condutas de ‘não comprovação da aplicação dos recursos’ e de ‘omissão na prestação de contas’, sendo a primeira consequência da segunda, o que enseja, na verificação das duas irregularidades, a aplicação da multa do art. 57, com o afastamento da multa do art. 58, inciso I, em atenção ao princípio da absorção (Acórdão 9579/2015-TCU-Segunda Câmara, Relator Vital do Rêgo; Acórdão 2469/2019-TCU-Primeira Câmara, Relator Augusto Sherman) . Conforme leciona Cezar Bitencourt (Tratado de Direito Penal: parte geral – 8 Ed. – São Paulo: Saraiva, 2003. Pg. 565) , na absorção, ‘ (...) a pena do delito mais grave absorve a pena do delito menos grave, que deve ser desprezada’. 
28. No caso concreto, a ‘omissão no dever de prestar contas’, embora seja uma irregularidade autônoma, funciona como fase ou meio para a consecução da ‘não comprovação da aplicação dos recursos’, havendo clara relação de interdependência entre essas condutas. Dessa forma, recaindo a duas ocorrências num mesmo gestor, deve prevalecer a pena do delito mais grave, qual seja, a multa do art. 57 da Lei 8.443/1992.
29. Por fim, acerca da imputação do débito e da aplicação da multa, pelos argumentos expendidos no presente exame e pela jurisprudência – que consideram pessoa física e jurídica uma só, no caso de empresário individual –, entende-se pertinente propor que sejam tais condenações aplicadas apenas ao Sr. Mauro de Vargas Morales, que foi o responsável devida e regularmente citado, em sintonia com o julgado precedente a eles aplicado (revelia) , o que torna imperioso harmonizar o tratamento que naquele processo foi conferido, consoante Voto condutor do citado Acórdão 3201/2018-TCU-Segunda Câmara, do Min. Aroldo Cedraz, TC Processo 015.104/2016-8, que trata de TCE instaurada também pelo MinC, a saber:
‘9. Conforme consulta à base da Receita Federal, trata-se de empresa cuja natureza jurídica é a de ‘empresário individual’. Uma vez que o patrimônio do empresário individual se confunde com o pessoal, correspondendo a um só conjunto de bens, cujo domínio pertence à pessoa física, mesmo que sirva à atividade empresarial exercida de forma individual, não é necessária sua desconsideração, nem para fins de penhora patrimonial, legitimidade passiva ou citação. Nesse sentido é a jurisprudência desta Corte, a exemplo dos Acórdão 1563/2013-TCU-Plenário) , 1.870/2010 – Primeira Câmara e 615/2008 – Segunda Câmara.
10. Sendo assim, acolho como razões de decidir os pareceres que me antecederam, alterando apenas o encaminhamento para impor o pagamento do débito apurado e da multa prevista no art. 57 da Lei 8.443/1992 somente a Mauro de Vargas Morales.’
30. Dessa forma, os responsáveis Mauro de Vargas Morales-ME (CNPJ 02.923.777/0001-53) e Sr. Mauro de Vargas Morales (CPF XXX.554.050-XX) devem ser considerados revéis, nos termos do art. 12, §3º, da Lei 8.443/1992, devendo as contas serem julgadas irregulares, condenando apenas o responsável Sr. Mauro de Vargas Morales (CPF XXX.554.050-XX) ao débito apurado e aplicando-lhe a multa prevista no art. 57 da Lei 8.443/1992.
CONCLUSÃO
31. Conclui-se que os responsáveis devem ser considerados revéis, nos termos do art. 12, §3º, da Lei 8.443/1992, devendo as contas da entidade Mauro de Vargas Morales-ME (CNPJ 02.923.777/0001-53) e do Sr. Mauro de Vargas Morales (CPF XXX.554.050-XX) serem julgadas irregulares, condenando apenas o responsável Sr. Mauro de Vargas Morales (CPF XXX.554.050-XX) ao débito apurado e aplicando-lhe a multa prevista no art. 57 da Lei 8.443/1992 (podendo ser reaplicada, caso se demonstre, por via recursal, a correta aplicação dos recursos, a multa do art. 58, inciso I, da Lei 8.443/1992, que ora se propõe seja absorvida pela multa do art. 57 do mesmo diploma legal) .
PROPOSTA DE ENCAMINHAMENTO
32. Diante do exposto, submetemos os autos à consideração superior, propondo ao Tribunal:
32.1. considerar revéis os responsáveis Mauro de Vargas Morales-ME (CNPJ 02.923.777/0001-53) e Sr. Mauro de Vargas Morales (CPF XXX.554.050-XX) , para todos os efeitos, dando-se prosseguimento ao processo, com fulcro no art. 12, § 3º, da Lei 8.443/1992;
32.2. julgar irregulares, nos termos dos arts. 1º, inciso I, 16, inciso III, alínea ‘a’, § 2º, da Lei 8.443/1992 c/c os arts. 19 e 23, inciso III, da mesma Lei, e com arts. 1º, inciso I, 209 e inciso I, 210, do Regimento Interno/TCU, as contas dos responsáveis Mauro de Vargas Morales-ME (CNPJ 02.923.777/0001-53) e do Sr. Mauro de Vargas Morales (CPF XXX.554.050-XX) ;
32.3. condenar o Sr. Mauro de Vargas Morales (CPF XXX.554.050-XX) ao pagamento da (s) importância (s) a seguir especificada (s) , atualizada (s) monetariamente e acrescida (s) dos juros de mora, calculada (s) a partir da (s) data (s) discriminada (s) até a data do efetiva quitação do débito, fixando-lhe o prazo de quinze dias, para que comprove, perante o Tribunal (art. 214, inciso III, alínea ‘a’, do Regimento Interno) , o recolhimento das referidas quantias aos cofres do Fundo Nacional de Cultura, nos termos do art. 23, inciso III, alínea ‘a’, da Lei 8.443/1992;
32.3.1. Valor histórico do débito e data de origem:
	Data de origem
	Valor histórico do débito
 (R$) 

	11/6/2010
	186.800,00

	16/6/2010
	200.000,00

	31/8/2010
	20.000,00

	29/12/2010
	25.000,00

Valor atualizado do débito até 23/7/2019: R$ 903.971,98 (peça 61) 
32.4. aplicar ao responsável Sr. Mauro de Vargas Morales (CPF XXX.554.050-XX) a multa prevista no art. 57 da Lei 8.443/1992 c/c o art. 267 do RI/TCU, fixando-lhe o prazo de quinze dias, a contar da notificação, para que comprove, perante o Tribunal (art. 214, III, a, do Regimento Interno do TCU) , o recolhimento da dívida aos cofres do Tesouro Nacional, atualizada monetariamente desde a data do acórdão que vier a ser proferido por este Tribunal até a do efetivo recolhimento, se pagas após o vencimento, na forma da legislação em vigor;
32.5. informar aos responsáveis Sr. Mauro de Vargas Morales (CPF XXX.554.050-XX) que, caso se demonstre, por via recursal, a correta aplicação dos recursos, poderá ser reaplicada a multa do art. 58, inciso I, da Lei 8.443/1992, antes absorvida pela multa do art. 57 do mesmo diploma legal;
32.6. autorizar, desde logo, a cobrança judicial das dívidas, caso não atendidas as notificações, na forma do disposto no art. 28, inciso II, da Lei 8.443/1992;
32.7. autorizar também, desde logo, se requerido, com fundamento no art. 28, inciso I, da Lei 8.443, de 1992 c/c o art. 217, §§ 1º e 2º do Regimento Interno, o parcelamento da (s) dívida (s) em até 36 parcelas, incidindo sobre cada parcela, corrigida monetariamente, os correspondentes acréscimos legais fixando- lhe o prazo de quinze dias, a contar do recebimento da notificação, para comprovar perante o Tribunal o recolhimento da primeira parcela, e de trinta dias, a contar da parcela anterior, para comprovar os recolhimentos das demais parcelas, devendo incidir sobre cada valor mensal, atualizado monetariamente, os juros de mora devidos, no caso do débito, na forma prevista na legislação em vigor, alertando os responsáveis de que a falta de comprovação do recolhimento de qualquer parcela importará o vencimento antecipado do saldo devedor, nos termos do § 2º do art. 217 do Regimento Interno deste Tribunal;
32.8. enviar cópia do Acórdão que vier a ser proferido ao Ministério da Cidadania (incorporador do Ministério da Cultura) e aos responsáveis, para ciência, informando que a presente deliberação, acompanhada do Relatório e do Voto que a fundamenta, está disponível para a consulta no endereço www.tcu.gov.br/acordaos, além de esclarecer que, caso requerido, o TCU poderá fornecer sem custos as correspondentes cópias, de forma impressa.”
	É o relatório.

não há.

Procurador Marinus Eduardo De Vries Marsico.

TOMADA DE CONTAS ESPECIAL. CAPTAÇÃO DE RECURSOS PARA REALIZAÇÃO DE PROJETO CULTURAL: "MOVIMENTO DAS ARTES PELA PRESERVAÇÃO AMBIENTAL". LEI ROUANET. OMISSÃO NO DEVER DE PRESTAR CONTAS. REVELIA. IRREGULARIDADE. DÉBITO. MULTA. SOLICITAÇÃO DE ARRESTO DE BENS À ADVOCACIA-GERAL DA UNIÃO.

TOMADA DE CONTAS ESPECIAL (TCE)

Secretaria de Controle Externo de Tomada de Contas Especial (Secex-TCE).

A presente tomada de contas especial foi instaurada contra Mauro de Vargas Morales e o empresário individual Mauro de Vargas Morales-ME em virtude da ausência de comprovação da aplicação regular dos recursos federais sob sua gestão, especificamente ante a omissão no dever de prestar contas das importâncias captadas mediante incentivo fiscal autorizado pela Lei Rouanet para realização do Projeto “Movimento das artes pela preservação ambiental”.
2.	O responsável captou, por intermédio de sua atividade empresarial, recursos públicos federais oriundos de renúncia fiscal, sob a forma de patrocínio e doações, que totalizaram R$ 431.800,00, a valores originais. 
3.	Tomou ciência, entre 2012 e 2017, de ao menos quatro ofícios de cobrança da prestação de contas que lhe foram dirigidos pelo então Ministério da Cultura, todos ignorados, conforme demonstra a instrução da Secex-TCE.
4.	No âmbito deste Tribunal, regularmente citado, em março de 2019, não apresentou alegações de defesa ou recolheu a quantia devida as cofres públicos, de modo que o processo deve prosseguir à sua revelia (art. 12, § 3º, da Lei 8.443/1992) .
5.	Embora a unidade técnica tenha mantido como responsáveis o empresário individual e a pessoa natural, para efeitos jurídico-patrimoniais as figuras se confundem, não havendo que se falar em personalidade jurídica. Nesse caso, responde a pessoa natural com o seu patrimônio pelos danos causados por sua atividade empresarial. Esse é o entendimento perfilhado nesta Corte, consoante denotam os seguintes precedentes:
“Os empresários individuais respondem com seus bens particulares pelas dívidas decorrentes da atividade empresarial, integral e solidariamente, pois a empresa individual não tem personalidade diversa e separada de seu titular, constituindo uma única pessoa e um único patrimônio” (Acórdão 1563/2012-TCU-Plenário, rel. min. Marcos Bemquerer) ;
“No caso de firma individual ou empresário individual, os bens particulares respondem integral e solidariamente pelas dívidas decorrentes da atividade empresarial, já que o empresário individual atua em nome próprio. Nas empresas individuais, não se faz distinção entre o patrimônio da empresa e o da pessoa física do sócio único” (Acórdão 4784/2014-TCU-Primeira Câmara, rel. min. Benjamin Zymler) .
6.	Em consonância com a manifestação da unidade técnica, à qual anuiu o Ministério Público junto ao TCU (MPTCU) , sou favorável a que este Tribunal julgue irregulares as contas de Mauro de Vargas Morales, em atenção ao disposto no art. 16, inciso III, alíneas “a” e “c”, da Lei 8.443/1992, o condene ao ressarcimento do prejuízo ao erário e lhe aplique multa (art. 57 da citada norma legal) de R$ 450.000,00, na ordem de 50% do valor do débito atualizado, indicado na peça 61. 
7.	Adicionalmente, cabe solicitar à Advocacia-Geral da União, por intermédio daquele Parquet, as medidas necessárias ao arresto dos bens do responsável, com amparo das disposições expressas no art. 61 da Lei 8.443/1992 e no art. 275 do Regimento Interno.
	Ante o exposto, VOTO por que este Colegiado aprove a minuta de acórdão que submeto à sua consideração. 
TCU, Sala das Sessões Ministro Luciano Brandão Alves de Souza, em 30 de outubro de 2019.
ANA ARRAES 
Relatora